【裁判字號】    89,上訴,915
【裁判日期】    890523
【裁判案由】    偽造文書等
【裁判全文】
臺灣高等法院刑事判決                            八十九年度上訴字第九一五號
    上  訴  人  臺灣板橋地方法院檢察署檢察官
    被      告  庚○○
                戊○○○
右上訴人因被告偽造文書等案件，不服臺灣板橋地方法院八十八年度訴字第一九六二
號，中華民國八十九年一月二十七日第一審判決（起訴案號：臺灣板橋地方法院檢察
署八十八年度偵字第一八六四三號），提起上訴，本院判決如左：
    主  文
原判決關於戊○○○部分撤銷。
戊○○○連續行使偽造私文書，足以生損害於他人，處有期徒刑陸月，緩刑參年。
其他上訴駁回。
    事  實
一、戊○○○於民國（下同）八十七年二月二十日，自任會首，在台北縣板橋市○○
    路○段十九號，邀集如附表所示辛○○等人，以參加一會至三會不等之方式合組
    民間互助會，連會首共五十七會（起訴書誤載為五十六會），每會新台幣（下同
    ）三萬元，底標二千五百元，會期自八十七年二月二十日起至八十九年六月五日
    止，約定於每月五日、二十日下午二時在上址開標，旋於八十七年二月二十日繳
    納會首之會費並第一次開標。嗣戊○○○於會期進行期間因周轉不靈，復見各會
    員多未前來監督投標，且互不認識，有機可趁，竟基於意圖為自己不法所有之概
    括之犯意，於會期內之不詳時間（八十八年六月五日之前），在上址先後三次冒
    用活會會員乙○○、癸○○、丁○○之名義，另於八十八年六月五日，冒用活會
    會員丙○○○之名義，在標單紙上偽造上開四人之姓名及競標之利息，表示該活
    會會員以標單上所載利息標取會款之意，以此偽造乙○○、癸○○、丁○○、丙○○○之標單，提出高於底標若干之標金競標而得標，均足以生損害於乙○○、
    癸○○、丁○○、及丙○○○，並以此詐術，告知當次被冒名之會員及其他活會
    會員，訛稱當期會款已由他人所標取，致當次被冒名之會員及其他活會會員因此
    陷於錯誤，仍繼續交付以三萬元扣除標金利息之會錢予戊○○○，戊○○○則連
    續四次以此方法，詐得各次會款扣除當月之利息，再乘以當次活會會員人數（含
    此次被冒標者及前次被冒標者）之金額。嗣於八十八年七月二十日開標前，戊○○○突宣布停標，經各活會會員彼此聯繫後，始查知上情。
二、案經辛○○、壬○○○、己○○、子○○、乙○○、江何秀珍、丑○○、丁○○
    、癸○○、丙○○○訴由台灣板橋地方法院檢察署檢察官偵察起訴。
    理  由
一、被告戊○○○部分
（一）訊據被告戊○○○對其於前揭時地以被害人乙○○、癸○○、丁○○、丙○○○名義，製作標單填載被害人乙○○等人之姓名及競標利息，持以行使標得互
      助會款，並於八十八年七月二十日宣布停標之事實固均直承不諱，惟否認有偽
      造文書等犯行，辯稱係徵得乙○○等人之同意而借標云云；惟查前開揭犯罪事
      實，業據被害人辛○○、子○○、乙○○、丁○○、癸○○、丙○○○、壬○○○、陳林美桂（己○○之妻）、甲○○○、丑○○分別於偵查中及原審審理
      中指訴綦詳，且彼此指述之情節均相互一致，並有互助會單、付款簽收簿等影
      本各一紙在卷可稽，被告戊○○○雖辯稱係經乙○○等人同意借標云云，惟告
      訴人乙○○、癸○○、丁○○、丙○○○均一致堅決指稱事前未曾同意借標供
      被告戊○○○使用，而被告戊○○○空言否認，顯屬卸飾之詞，自無可採；又
      被告戊○○○及告訴人等雖因時間久遠，均已無法明確指明被告以乙○○等四
      人名義標會之確實時間、及標會利息，然被告戊○○○既以假冒他人名義之標
      單填載利息投標再向各活會會員收取會款，已使當次被冒標者及其他活會會員
      因此陷於錯誤，其所詐欺之金額係會款三萬元扣除當月利息，再乘以當次活會
      會員及被冒標者（含前次被冒標者）之人數，其金額仍得計算，其有為自己不
      法所有之意圖，施用詐術使各該活會會員陷於錯誤而交付財物，亦屬灼然；本
      案事證明確，被告戊○○○犯行洵堪認定，應依法論科。
（二）查一般民間互助會之投標，會員如欲參加標會時，僅在一張空白紙條上，書寫
      本人姓名（或蓋章）及一定之數目字（阿拉伯數字或國字數字均可），並未再
      書寫其他文字，如單就該張字條之形式上觀察，實不知該製作名義人所書寫之
      數字係代表何種意義，尚不具備一般文書之效力，此與在支票背面蓋章或署押
      作為背書，乃票據法規定具備對支票負擔保責任之私文書效力有別。惟依一般
      民間互助會之投標習慣，上開標會時書寫姓名、數字之字條即係標單，在投標
      時行使，即可使在場投標者瞭解該標單意在競標，依民間互助會之習慣乃用以
      表示製作名義人欲以該數字作為利息參加競標會款之意思，為特定用意之證明
      ，故互助會之標單應屬於刑法第二百二十條第一項之準私文書（司法院七十六
      年廳刑一字第一六六九號函亦同此見解）。被告戊○○○持此偽造之標單行使
      投標而得標，使當次被冒名者及其他活會會員（含前次被冒名者）陷於錯誤，
      而如數交付扣除標息之會款，核其所為，係犯刑法第二百十六條、第二百二十
      條第一項、第二百十條之行使偽造私文書罪，及同法第三百三十九條第一項之
      詐欺取財罪；被告戊○○○偽造會員署押之行為，係偽造標單私文書之階段行
      為，不另論擬；其偽造標單後復持以行使，偽造之低度行為應為行使之高度行
      為所吸收，亦不另論罪；又被告於當次開標時之詐欺行為，其詐欺對象包括當
      次被冒標之活會會員、及其他活會會員，為想像競合犯，應從一重罪處斷；被
      告戊○○○先後四次偽造私文書及詐欺取財犯行，時間緊接，手段相同，又均
      係觸犯犯罪構成要件相同之罪名，顯係基於概括之犯意反覆實施，均應依連續
      犯之規定論以一罪，並依法加重其刑；被告所犯上開行使偽造私文書、詐欺取
      財二罪間，有方法結果之牽連關係，為牽連犯，應從一重依刑法第二百十六條
      、第二百二十條第一項、第二百十條之行使偽造私文書罪處斷。檢察官雖未就
      被告偽造乙○○、涂阿和、及丁○○名義標單標會之該三次犯行起訴，惟與經
      起訴部分即被告偽造丙○○○名義標單標會部分之犯行有連續犯之裁判上一罪
      關係，為起訴效力所及，本院自得併與審判。
（三）公訴意旨另認被告戊○○○於不詳日期，冒用會員辛○○名義之標單投標得標
      ，並向辛○○其其他活會會員收取會款，亦涉有偽造文書及詐欺罪嫌云云；惟
      查被告已堅決否認有冒用辛○○名義標會之犯行，且告訴人辛○○於原審中已
      到庭陳稱倒會之後，並沒有說其是死會等語在卷可按（原審卷第五十五頁），
      已堪認被告未曾冒用辛○○之名義標會，此外復查無任何足資證明被告有冒用
      辛○○名義偽造標單標會等犯行，此部分自屬不能證明被告犯罪。
（四）原審以被告罪證明確，予以論科，固非無見；然查檢察官於起訴書內已就被告
      冒辛○○名義標會部分之犯行起訴，惟原判決對被告此部分是否成立犯罪竟完
      全未予論述，顯係未予裁判，自有已受請求之事項未予判決之違法；又檢察官
      並未就被告偽造乙○○、涂阿和、及丁○○名義標單標會之該三次犯行起訴，
      原判決未說明何以得對該等未經起訴部分之犯行一併審判之法律上依據，即一
      併予以裁判，亦有判決不備理由之違誤；又刑法之行使偽造準私文書罪，以足
      以生損害於公眾或他人為其成立要件，原判決疏未就被告偽造標單之犯行是否
      足以生損害於公眾或他人予以認定，亦有未當；檢察官以原判決對被告戊○○○量刑過輕及宣告緩刑未妥為由提起上訴，雖無理由，惟原判決既有可議，自
      應予以撤銷改判；爰審酌被告戊○○○犯罪之動機、目的、手段、行使偽造私
      文書及詐欺取財之次數、詐得之金額，及犯後已知錯誤，並與各被害人成立調
      解，分期賠償所受之損害，業據告訴人等供明，並有調解書影本多紙在卷可憑
      ，態度良好等一切情狀，量處如主文所示之刑，以資懲儆；末查被告戊○○○
      前未曾受有期徒刑以上刑之宣告，有台灣高等法院檢察署刑案紀錄簡覆表、台
      灣板橋地方法院檢察署刑案資料查註紀錄表各一紙在卷可稽，其因一時失慮，
      偶罹刑典，惟其事後已深具悔意，且與各被害人成立調解，已如前述，經此刑
      之宣告後，應知所警惕而無再犯之虞，本院因認被告所受本案刑之宣告以暫不
      執行為當，爰併予宣告緩刑三年，用啟自新。
（五）被告戊○○○所偽造被害人乙○○、癸○○、丁○○、丙○○○名義之標單並
      未扣案，且被告已供承上開標單於開標後即予丟棄，該等偽造之標單顯已滅失
      而不存在，爰不予宣告沒收，附此敘明。
（六）公訴意旨另認被告涉嫌偽造辛○○名義之標單標會部分之犯行，並不能證明被
      告犯罪已如前述，惟檢察官既認與前開經判決有罪部分之犯行有連續犯之裁判
      上一罪關係，爰不另為無罪之諭知。
二、被告庚○○部分
（一）公訴意旨另以：被告庚○○與被告戊○○○係夫妻關係，基於概括犯意共同意
      圖為自己不法所有之犯意聯絡，於八十七年二月間起，以邱素香（指戊○○○
      ）名義、在台北縣板橋市○○路○段十九號召集民間互助會，由戊○○○任會
      首、召集被害人辛○○、寅○○、邱明輝、秋漢津、張阿月等，連其在內共計
      五十六人，各會員加入一會至數會、每會新台幣（下同）三萬元，採內標方式
      標會，每月於五日、二十日各開標一次、約定首次由戊○○○、庚○○收取標
      金，歸自己所有，其後應按月二次收取各會員（除當月得標會員外）之會款後
      ，轉交於該次得標之會員。詎戊○○○、庚○○於其後不詳日期，分別冒用辛○○、張阿月等會員之名義、並以行使之意思，偽造各被害人之署押於各次標
      單上，用以投標各該互助會，辛○○、張阿月等因此陷於錯誤、仍以為自己尚
      屬活會及按月二次交付各次會款予戊○○○。其二人先後以類似方式，共標得
      會款達一千萬元，並均據為己有，致生損害於各該得標未取得會款之會員。至
      八十八年七月間，其二人因無法支付各該得標會員所應得之會款，乃速停標該
      互助會後，逃逸無蹤。辛○○等各該活會會員始發現上開互助會有遭其二人冒
      標之情形，因認被告庚○○亦共同涉有偽造文書、詐欺等罪嫌。
（二）公訴人認被告庚○○涉有右揭犯行，無非以告訴人辛○○等人之指訴，及被告
      庚○○在偵查中坦承收受會員所繳交之會款，及被告戊○○○所有坐落台北縣
      板橋市○○段第一０四九之一二號土地，於八十八年五月間設定二百萬元（起
      訴書誤載為五百萬元）之高額抵押權，顯有脫產之嫌等情，為其主要論據。
（三）按犯罪事實應依證據認定之，無證據不得推定其犯罪事實；又不能證明被告犯
      罪者，應諭知無罪之判決，刑事訴訟法第一百五十四條、第三百零一條第一項
      ，分別定有明文。又按事實之認定，應憑證據，如未能發現相當證據，或證據
      不足以證明，自不能以推測或擬制之方法，以為裁判基礎；又認定不利於被告
      之事實，須依積極證據，苟積極證據不足為不利於被告事實之認定時，即應為
      有利於被告之認定，更不必有何有利之證據，最高法院亦著有四十年台上字第
      八六號、三十年上字第八一六號判例可稽。訊據被告庚○○堅決否認被訴之犯
      行，辯稱：伊並未介入其妻籌組之互助會，且土地設定抵押權，確係擔保借款
      ，並無不法等語。
（四）經查本案之互助會係由被告戊○○○擔任會首所邀集，已如前述，本件告訴人
      等於偵查中僅指稱參加由被告夫妻二人所召集之民間互助會，但並未能明確指
      訴被告庚○○與被告戊○○○兼有如何之犯意聯絡與行為分擔；另查告訴人辛○○於原審審理中供稱：其參加三會，均係活會，係被告戊○○○邀約而參加
      ，並未去過開標現場，會錢係被告戊○○○、庚○○來收取，或係由其送過去
      等語；告訴人壬○○○陳稱：其以女兒陳欣信名義參加一會，係活會，由被告
      戊○○○出面邀約而參加，開標時係由被告戊○○○主持，被告庚○○僅係在
      場，會錢被告戊○○○、庚○○均曾收過等語；告訴人陳林美桂供稱：其以先
      生己○○名義參加二會，均係活會，由被告戊○○○出面邀約而參加，開標時
      係由被告戊○○○主持，被告庚○○僅係在場，會錢係其送過去，碰到誰就交
      給誰等語；告訴人甲○○○供稱：其參加一會，係活會，由被告戊○○○出面
      邀約而參加，開標時係由被告戊○○○主持，會錢係伊送過去，碰到誰就交給
      誰等語；告訴人丑○○供稱：其參加一會，係活會，由被告戊○○○出面邀約
      而參加，未去過開標現場，不清楚開標情形，會錢係其送過去，碰到誰就交給
      誰等語；告訴人癸○○指稱證稱：其參加一會，係活會，由被告戊○○○出面
      邀約而參加，會錢係其送過去，碰到誰就交給誰等語（以上見原審卷第五十五
      、五十六頁），是依上開各告訴人等之指訴情節以觀，足見本件互助會係被告
      戊○○○出面邀集，並無任何證據足以證明係被告庚○○與戊○○○共同邀集
      ；又縱認被告庚○○有出面邀集情事，然本件互助會成立於八十七年二月二十
      日，迄八十八年七月二十日始停標，亦難遽認被告等在互助會成立之初即有詐
      欺之犯罪故意；次查，被告庚○○在開標時曾在場，並有代收會款等事實，固
      為被告所不諱言，核與各被害人所述相符，但本件互助會開標地點之台北縣板
      橋市○○路○段十九號，係被告戊○○○、庚○○夫妻二人經營之店面所在，
      則開標當時被告庚○○在場自屬當然，且在事後有代收會款，或在會員送交會
      款至上址未遇被告戊○○○時，予以收受，亦屬夫妻間互為代理之常情，況本
      案被告庚○○代收會款者，是否即為被告戊○○○冒標會款之時，亦乏實據可
      考，自難以被告庚○○曾在開標時在場，及偶曾代收部分會款，即資為其與被
      告戊○○○間有共同之犯意聯絡及行為分擔之論據；再查，坐落台北縣板橋市
      ○○段第一０四九之一二號土地，於八十八年五月二十四日設定第二順位抵押
      權二百萬元予第三人林豔順，固有土地登記簿謄本一紙在卷可稽，但該土地係
      被告戊○○○名義，且設定本項抵押權登記時，該互助會尚正常進行中，自難
      憑此據為不利於被告之論據；另依卷附土地登記簿謄本所載，被告庚○○名下
      坐落台北縣板橋市○○○段第一崁小段一０三之二０地號，暨其上門牌號碼台
  北縣板橋市○○路○段十九號建物，於八十八年四月二十八日設定本金最高限
      額抵押權七百萬元予寅○○，然查被告夫妻自八十六年間起至八十八年間陸續
      向寅○○借款共計四百五十萬元，故以上開不動產設定抵押權與寅○○之事實
      ，已據證人寅○○於本院審理時結證屬實（本院八十九年五月九日審判筆錄）
      ，該抵押權設定登記既查無虛偽不實之情事，自亦不足據為罪證；此外，復查
      無任何足資證明被告庚○○與被告戊○○○之前開犯行有何共同之犯意聯絡及
      行為分擔，當不能僅憑其與被告戊○○○為夫妻關係乙節即遽行推論其必有共
      同之犯罪行為，本案自屬不能證明被告犯罪。
（五）原審以不能證明被告庚○○犯罪而為被告無罪之諭知，經核於法並無違誤；檢
      察官徒憑被告庚○○與戊○○○係夫妻，二人同財共居，戊○○○偽造文書詐
      欺取財，庚○○同享財產生活，且庚○○非但共同召集互助會，又幫忙收取會
      款，應有共同之犯意與行為分擔等臆測之詞，提起上訴，任意指摘原判決，自
      無理由，應予駁回。
據上論斷，應依刑事訴訟法第三百六十八條、第三百六十九條第一項前段、第三百六
十四條、第二百九十九條第一項前段、刑法第五十六條、第二百十六條、第二百二十
條第一項、第二百十條、第三百三十九條第一項、第五十五條、第七十四條第一款、
，罰金罰鍰提高標準條例第一條前段，判決如主文。
本案經檢察官吳國南到庭執行職務。
中      華      民      國    八十九    年      五      月    二十三    日
                              臺灣高等法院刑事第二十三庭
                                  審判長法  官  劉  靜  嫻
                                        法  官  林  勤  綱
                                        法  官  宋      祺
右正本證明與原本無異。
如不服本判決應於收受送達後十日內向本院提出上訴書狀，其未敘述上訴之理由者並
得於提起上訴後十日內向本院補提理由書（均須按他造當事人之人數附繕本）。
                                        書記官  郭  淑  卿
中      華      民      國    八十九    年      五      月    二十四    日
附錄：本判決論罪科刑法條全文
刑法第二百十六條
行使第二百十條至第二百十五條之文書者，依偽造、變造文書或登載不實事項或使登
載不實事項之規定處斷。
刑法第二百二十條
在紙上或物品上之文字、符號，依習慣或特約，足以為表示其用意之證明者，關於本
章之罪，以文書論。
刑法第二百十條
偽造、變造私文書，足以生損害於公眾或他人者，處五年以下有期徒刑。
刑法第三百三十九條第一項
意圖為自己或第三人不法之所有，以詐術使人將本人或第三人之物交付者，處五年以
下有期徒刑、拘役或科或併科一千元以下罰金。
附    表：（會員名單）
辛○○（三會）、寅○○、蕭惠雯、邱明輝、羅來煌（二會）、黃南勳（二會）、邱
漢津（二會）、黃典理（二會）、阿田姨、陳明福、楊菊英（三會）、己○○（二會
）、黃樹森（二會）、林淑華、楊正德（二會）、林阿葉（二會）、阿娥（二會）、
丙○○○（三會）、何素珍、丑○○、詹阿追、詹秀英、陳淑芬、雯雯、賣麵、乙○○、鄭金枝（二會）、謝朝隆（二會）、林正宏、陳華順、壬○○○（以陳欣信名義
）、楊丁財、藍玉鳳、藍月雲、陳淑貞、林美子、癸○○、邱煥隆、張綺芳。


司法院資訊處製作；財團法人民間司法改革基金會備份。
